臺灣高等法院刑事裁定　　　　　　　　　 94年度抗字第262號
抗　告　人　臺灣基隆地方法院檢察署檢察官
被　　　告　甲○○
上列抗告人因聲請單獨宣告沒收違禁物案件，不服臺灣基隆地方
法院94年度聲字第280號，中華民國94年3月31日裁定（94聲沒字
第91號、92年度毒偵字第588號），提起抗告，本院裁定如下：
    主  文
原裁定撤銷。
扣案之第一級毒品海洛因壹包（淨重零點陸肆公克，空包裝重零
點貳貳公克）均沒收銷毀之。
    理  由
一、聲請意旨略以：臺灣基隆地方法院檢察署92年度毒偵字第58
    8 號違反毒品危害防治條例案件被告甲○○（簡稱被告）於
    民國（下同）92年6月23日晚間9時30分許，在基隆市○○區
    ○○街46號之住處，為警查扣其所有之海洛因一包（淨重０
    點六四公克，空包裝重０點二二公克）。嗣因被告經觀察、
    勒戒後，認為無繼續施用毒品之傾向，經檢察官為不起訴之
    處分確定。惟扣案上述海洛因一包，依毒品危害防制條例第
    2 條第2項第1款之規定，屬於第一級毒品，為違禁物，依毒
    品危害防制條例第11條第 1項之規定，禁止持有，為此依毒
    品危害防制條例第18條第1項前段及刑法第 40條但書之規定
    ，聲請單獨宣告沒收並銷燬之等語。
二、原審裁定意旨略以：扣案之粉末一包經鑑定結果，確為海洛
    因無訛，業經被告供承不諱，並有法務部調查局鑑定通知書
    一紙在卷可稽（參92年度毒偵字第588號卷第 25頁），且被
    告當時之尿液經檢驗結果，亦呈現含有海洛因之陽性反應，
    有基隆市衛生局檢驗成績書一紙附卷足憑（同偵查卷第24頁
    ）；準此，可見扣案之粉末確為第一級毒品無疑，為違禁物
    ，因認抗告人即臺灣基隆地方法院檢察署（簡稱抗告人）聲
    請單獨宣告沒收，為有理由，應予准許。惟依刑法第34條第
    2 款之規定，沒收係從刑之一，而所謂從刑，係從於主刑之
    意，具有保安處分之性質，是從刑自以主刑為其附從之對象
    ，有主刑之宣告，始有從刑之宣告，無主刑之宣告，即無從
    刑之宣告，是故刑法第40條前段規定，沒收於裁判時併宣告
    之，乃「併科沒收」、「判決沒收」，是為「主從刑不可分
    原則」。此一原則之例外有二：其一，在有罪而免刑之判決
    ，因無主刑之宣告，本不得為從刑之宣告，是故刑法第39條
    特別規定，免除其刑者，仍得專科沒收，乃「專科沒收」、
    「裁定沒收」。其二，在有罪以外之判決，亦無主刑宣告，
    原不得為從刑之宣告，是故刑法第40條但書特別規定，限於
    違禁物，得單獨宣告沒收，乃「單獨沒收」，亦為「裁定沒
    收」。沒收既係保安處分之手段，若係違禁物，法律禁止其
    持有，縱無主刑之宣告，仍得單獨宣告沒收，若非違禁物，
    法律不禁止其持有，自不得單獨宣告沒收。此觀之刑法第四
    十條之立法理由自明，最高法院78年台非字第72號判決可資
    參照。因此，依主從刑不可分原則，在主刑依毒品危害防制
    條例而宣告時，其從刑始得毒品危害防制條例而宣告；主刑
    未依毒品危害防制條例而宣告時，從刑只得依刑法而單獨宣
    告。茲違禁物單獨宣告沒收時，如係依刑法第40條但書之規
    定，而非依毒品危害防制條例第18條之規定，僅得宣告「沒
    收」，無從踰越法條之規定而宣告「沒收銷燬之」。毒品危
    害防制條例第18條係基本規定，刑法第40條但書係欠缺主刑
    而無法適用毒品危害防制條例第18條時之補充規定，兩者僅
    有補充法與基本法之關係，與特別法與普通法之關係無關，
    不生特別法優於普通法原則之問題。申言之，基本法優於補
    充法固為原則，惟若欠缺主刑而使從刑無法適用基本法之毒
    品危害防制條例時，只能適用補充法之刑法，無從回頭再適
    用基本法之毒品危害防制條例。進而言之，即就特別法優於
    普通法原則而言，在有主刑而從刑不可分時，適用特別法之
    毒品危害防制條例，固無問題，惟因欠缺主刑而致使從刑無
    法適用特別法之毒品危害防制條例時，只能適用普通法之刑
    法，無從回頭再適用特別法之毒品危害防制條例，否則，無
    異宣告主刑從刑不可分並非原則，與刑法之基本原則不合。
    若認得不理會主刑從刑不可分原則，沒收亦得直接適用特別
    法優於普通法原則，則逕以毒品危害防制條例第18條而宣告
    沒收即可，何必再引刑法第40條但書之規定？如此，刑法第
    39 條及第40條之規定，豈非形同具文？進而言之，檢察官
    依刑事訴訟第253條或第253條之1為不起訴或緩起訴之處分
    者，對供犯罪所用、供犯罪預備或因犯罪所得之物，以屬於
    被告者為限，得單獨宣告沒收，91年2月8日修正公布之刑事
    訴訟法所增訂之第259條之1定有明文。此一規定亦為「主從
    刑不可分原則」之例外，明文擴大單獨宣告沒收之範圍，屬
    於刑法第40條之特別規定，依特別法優於普通法原則，應逕
    行適用該第259條之1之規定，當然無庸適用刑法第40條之規
    定。毒品危害防制條例並無此種特別規定，即無特別法優於
    普通法原則之適用，當然須受主刑從刑不可分原則之拘束，
    如何得以毒品危害防制條例第18條作為刑法第40條之特別規
    定，而逕行適用毒品危害防制條例第18條？再者，上述觀察
    、勒戒之裁定與其後之不起訴處分，係適用毒品危害防制條
    例第20條第3項之條件，與毒品之沒收應適用何種條文，並
    無任何關連，不生法律割裂適用之問題。其以「特別法優於
    普通法原則」或「為免法律割裂適用」為理由，而認為毒品
    之沒收，應適用毒品危害防制條例第18條之規定，宣告「沒
    收銷燬之」，恐有誤會。其次，檢察官執行沒收後，毒品既
    已歸屬國庫，檢察官依刑事訴訟法第472條之規定，依職權
    為銷燬之處分，並無不可，亦不生沒收障礙之問題，固非無
    見。
三、惟按海洛因係毒品危害防制條例第2條第2項第 1款規定之第
    一級毒品，依同條例第11條第 1項規定，禁止持有，屬於違
    禁物。又違禁物得單獨宣告沒收，固為刑法第40條但書之明
    文規定，惟毒品危害防制條例第18條第 1項明文規定，第一
    級毒品不問屬於犯人與否，均沒收銷毀，觀諸該項條文之規
    定意旨，並未限制法院單獨宣告沒收銷毀，且立法時間較晚
    ，依後法優於前法之原則，屬於刑法第40條但書之特別規定
    ，自應優先適用。本件之海洛因壹包（毛重０點六四公克，
    空包裝重０點二二公克），為毒品危害防制條例第2條第2項
    第 1款所稱之第一級毒品，依法不得製造、運輸、販賣、轉
    讓、施用或持有，自屬於違禁物，而就該查獲之違禁物，毒
    品危害防制條例第18條第 1項前段既有特別規定，自應優先
    適用，原裁定不適用上開特別規定，僅依刑法第40條但書規
    定宣告沒收，而未為銷燬之宣告，尚有未洽。檢察官提起本
    件抗告，指摘原裁定不當，為有理由，應由本院將原裁定撤
    銷並自為裁定如主文第二項所示。
四、據上論斷，依刑事訴訟法第413條，毒品危害防制條例第 18
    條第1項前段，裁定如主文。
中　　華　　民　　國　　94　　年　　5 　　月　　30　　日
　　　　　　　　　刑事第二十三庭審判長法　官 尤豐彥
　　　　　　　　　　　　　　　　　　  法　官 趙功恆
　　　　　　　　　　　　　　　　　　  法　官 鄧振球
以上正本證明與原本無異。
不得抗告。
                                      書記官 洪秋帆
中　　華　　民　　國　　94　　年　　6 　　月　　1 　　日
